【裁判字號】    91,交易,128
【裁判日期】    920331
【裁判案由】    過失致死
【裁判全文】
臺灣嘉義地方法院刑事判決                        九十一年度交易字第一二八號
    公  訴  人  臺灣嘉義地方法院檢察署檢察官
    被      告  乙○○
    選任辯護人  蔡碧仲律師
                涂愛紳律師
右列被告因過失致死案件，經檢察官提起公訴（九十一年度偵字第二三九七號），本
院判決如左：
    主  文
乙○○因過失致人於死，處有期徒刑柒月。緩刑年。
    事  實
一、乙○○無自用大貨車之駕駛執照，仍於民國八十九年六月十日下午六時十六分許
    ，駕駛車牌號碼Ｋ二－一一五號之自用大貨車，沿嘉義縣東石鄉港墘村由南往北
    方向行駛，途經東石鄉港墘村十鄰六○之八一號前之幹線產業道路無號誌之交岔
    路口時，原應注意行車速度，應依標誌之規定，且車行時速在郊外道路時速不得
    超過六十公里；又汽車行經無號誌之交岔路口應減速慢行，作隨時停車之準備；
    再汽車行駛時，駕駛人應注意車前狀況，並隨時採取必要之安全措施，而依當時
    天氣晴朗，路面乾燥、無缺陷、無障礙物，視距良好等情，並無不能注意之情事
    ，竟疏未注意減速慢行及注意車前狀況，而猶以逾六十公里以上之時速貿然通過
    上開無號誌之交岔路口，適林金俊騎乘車牌號碼ＹＫＤ─六八○號之重型機車，
    沿東石鄉○○村○○○○○道路由西往東方向行駛至上開無號誌之交岔路口，亦
    疏未注意支線道車應暫停讓幹線道車先行之規定，致乙○○所駕駛之上開自用大
    貨車之左前方與林金俊所騎乘之上開機車發生碰撞，造成林金俊人車倒地，因此
    而受有頭部外傷、腦損傷、胸部挫傷之傷害，經送醫急救後，仍於同日下午九時
    四十分許不治死亡。
二、案經林金俊之父甲○○訴請臺灣嘉義地方法院檢察署檢察官相驗後偵查起訴。
    理  由
一、訊據被告乙○○固不否認於右揭時、地乘座上開自用大貨車，惟矢口否認有何過
    失致人於死之犯行。辯稱：當時並非伊駕駛上開自用大貨車，而係伊胞兄郭青山
    所駕駛云云。經查：
（一）右揭事實，業據告訴人甲○○於警訊、偵查中及本院審理時指訴綦詳（見相驗
      卷第九頁、第二二頁背面、本院八十九年度交訴字第七○號卷第八六、八七頁
      九十年十一月三十日審判筆錄），並有電請相驗案件報告、相驗案件初步調查
      報告表、道路交通事故調查報告表各一份及車禍事故現場相片十二張附卷可稽
      （見相驗卷第一、二、一一至一七頁）。而被害人林金俊因本件車禍受有頭部
      外傷、腦損傷、胸部挫傷之傷害而死亡，亦經檢察官督同法醫師相驗屬實，有
      勘驗筆錄、相驗屍體證明書、驗斷書等在卷可參（見相驗卷第一八至二三頁；
      第三一至三六頁）。
（二）又查，本件車禍發生時，被告之胞兄郭青山（業經本院於九十年十二月十四日
      以八十九年度交訴字第七○號判決無罪確定，以下簡稱證人郭青山）於八十九
      年六月十日晚上八時十分許於警訊中自白稱：「（問：你於何時何地與人發生
      車禍？）是有與人發生車禍但詳細時間地點則不清楚：：」、「（問：發生車
      禍之當時天色如何，你所駕何車？行進方向如何？速度多少？）有太陽要下山
      之景象，大家目視還能很清楚：：約三、四十公里左右：：」、「我並沒有看
      到人，只有聽到碰一聲而已，我一緊張就不曉得了」、「我的車子是前面部位
      撞擊對方機車右側車體，而且還夾在我的貨車下：：」等語（見相驗卷第三、
      四頁），則自證人郭青山上開對車禍事發經過交待含糊乙節觀之，本件肇事之
      自用大貨車於車禍發生時是否確為證人郭青山所駕駛，即非無疑；又參以證人
      郭青山於案發當日為警訊問時，距發生車禍之時間尚未逾二小時，則其應係記
      憶最為鮮明之時，是其對於車禍何時發生，詳細地點均稱不清楚，顯與常理有
      違。反觀被告乙○○於警訊中供稱：「（問：發生車禍時你是否馬上從車上下
      來？你做何處置？）有馬上下來，看到右車輪有壓到一個人，我又沒有看到我
      哥哥，我又立即到駕駛座上將車輛往後移動約一、二尺，以致不讓車輛壓住人
      」、「（問：你哥哥當時去何處，你是否知道？）我不知道我哥哥去那裡，等
      到我將車輛從後移動後，才看到我哥哥從車頭前走過來：：：」等語明確（見
      相驗卷第七、八頁），可知本件若確係證人郭青山駕駛肇事之自用大貨車，其
      應對車禍如何發生乙事知之甚稔，又何須於製作警訊筆錄時，均對案情有重要
      關係之部分避重就輕，僅自承肇事之自用大貨車為其所駕駛，顯有違常情；況
      被告竟對案情之說明反較證人郭青山為清楚，亦難謂符合實情。
（三）證人郭青山於本院八十九年度交訴字第七○號案調查時供稱：「（問：被害人
      被車壓到那裡？）被害人在車子前面，沒有被壓住，我回來看到是沒有被壓住
      」、「（問：你回家之前被害人被壓在那裡？）我匆匆忙忙回家沒有看到：：
      ：」、「（問：機車有無壓到人？）沒有，人的位置跟我畫的位置一樣」等語
      （見本院八十九年度交訴字第七○號卷第二二頁八十九年九月六日訊問筆錄）
      ，是依證人郭青山所繪，被害人倒臥於機車旁，自用大貨車前，則證人郭青山
      既自稱其自該自用大貨車之駕駛座下車，回家要找人來救人，則其於回家前竟
      未察看被害人當時所倒臥之位置，顯與常情相違，況車禍發生後，並非均造成
      被害人死亡之事實，且尚牽涉民事賠償責任歸屬之問題，是證人郭青山竟未察
      看被害人於發生本件車禍後是否已死亡，更有背於常情；再參諸被告於本院八
      十九年度交訴字第七○號案調查時供稱：「車子的右輪胎壓到他（即被害人）
      的右肩膀」等語及證人謝許翠香於警訊中證稱：「：：：一個人躺在車輪下：
      ：：」等語（均見本院八十九年度交訴字第七○號卷第四六頁八十九年十二月
      七日訊問筆錄及第五八頁背面），足認證人郭青山上開所為被害人在車子前面
      沒有被壓住之供述，要與事實不符，尚難採信。
（四）證人郭青山於警訊時陳稱：「（問：根據現場撞擊後機車在你貨車下仍拖下二
      四點二米之距離，而你確說只有三、四十公里之時速，但以一般而言，此撞擊
      很強，請你做解釋？）我並沒有看到人，只有聽到碰一聲而已，我一緊張就什
      麼都不曉得了：：」等語；於偵查時則稱：「（問：你既然時速為三十至四十
      公里，為何你撞到後，還拖行二四點二米？）因我煞車不住：：」等語（見相
      驗卷第三頁背面、二一頁正面）；於本院八十九年度交訴字第七○號案調查時
      復改稱：「：：：我沒有看到有人就撞上了，後來我又把油門放掉讓它自然停
      」、「（問：撞到人有無煞車？）沒有，因為我不知道撞到人只有聽到聲音」
      等語（見本院八十九年度交訴字第七○號卷第二一頁八十九年九月六日訊問筆
      錄），是證人郭青山就其於肇事當時究有無踩煞車乙節，前後供述不一，顯徵
      情虛，衡諸其若確為本件之肇事者，其對於全案亦自白不諱，則其前後供述理
      應互相吻合一致，是公訴人指述證人郭青山非本件肇事者乙情，應非子虛。
（五）又證人郭青山於警訊時自白稱：「我因害怕馬上下車，用跑的回家，回家後馬
      上再開乙部車號ＲＫ－三八一五號之自小貨車前往車禍現場：：」等語（見相
      驗卷第五頁背面），與被告於本院八十九年度交訴字第七○號案調查時證稱：
      「：：我們突然發現車底下有聲音，就下車查看，發現撞到人：：被告就下車
      跑了：：」等語（見本院八十九年度交訴字第七○號卷第四六頁八十九年十二
      月七日訊問筆錄），可知證人郭青山若果真於事發後立刻起身返回家中求救，
      則其自事發現場返家後又回到事發現場所耗之時間，是否與本院調查結果相符
      ？查被告於本院八十九年度交訴字第七○號案調查時證稱：「：：：事情一發
      生，我剛好拿手機要打電話給我朋友，被告一喊救人，剛好我那時拿著手機，
      就打電話叫救護車：：」等語（見本院八十九年度交訴字第七○號卷第四六、
      四七頁八十九年十二月七日訊問筆錄），經本院向嘉義縣消防局函詢本件該局
      受理報案之經過情形，經該局回函稱：「本局朴子消防分隊值班隊員：：於八
      十九年六月十日十八時十六分，接獲民眾郭先生（姓名不詳）以『一一九』電
      報案後派遣救護車前往救護服務」，此有嘉義縣消防局九十年五月三日嘉縣消
      護字第二二五八號函一紙附卷可參（見本院八十九年度交訴字第七○號卷第七
      四頁），是若證人郭青山所言屬實，則當日下午六時十六分即為證人郭青山開
      始由案發地點跑回家中之時間，應可確定。又本件救護車到達現場時間為當日
      十八時二十三分乙情，有嘉義縣消防局八十九年十二月二十日嘉縣消護字第七
      四五七號函及後附之救護紀錄各乙紙附卷可參（見本院八十九年度交訴字第七
      ○號卷第五一、五二頁），是自被告報案至救護車到達現場之時間僅七分鐘，
      證人郭青山有無可能於七分鐘內往返事發現場，實有可疑？姑不論證人郭青山
      於警訊中陳稱：「（問：車禍現場至你家約多少公里？你再從你家開車至現場
      多少時間？）大約二公里，大約跑二十分鐘左右，到家後馬上開ＲＫ－三八一
      五自小貨車前往車禍現場，從家中開車前往車禍地點約二至三分鐘左右」等語
      （見相驗卷第六頁正面）是否與實情相符，然經警員至現場測量後，案發現場
      至證人郭青山住宅之距離約一一００公尺乙情，有報告書一紙附卷可參（見本
      院八十九年度交訴字第七○號卷第五五頁）；而「對一位無心肺疾病且健康狀
      況良好的五十七歲男性而言，若其有經常從事運動之習慣，應可從每小時七公
      里或以上之速度慢跑完成平地上一公里之距離，所需時間至多約八點五分鐘，
      若其很少從事運動，應可從每小時五點五公里或以上的速度快走或慢跑，完成
      平地一公里之距離，所需時間至多約十一分鐘：：」等情，則有國立臺灣大學
      醫學院附設醫院（下簡稱臺大醫院）九十年五月十一日（九十）校附醫祕字第
      一０一三四號函一紙附卷可參（見本院八十九年度交訴字第七○號卷第七六頁
      ），可知無論依證人郭青山上開所自述之時間或臺大醫院回覆所需時間皆超過
      九分鐘以上（一公里需八點五分鐘，一點一公里需九分鐘以上），均逾上開被
      告打電話報案至救護車至現場之七分鐘，更遑論證人郭青山於返家後尚囑弟媳
      打電話報警，及至證人蔡滿之工廠找尋蔡滿開車至現場所需之時間，以及證人
      郭青山返回事故現場後等待救護車之時間，益證證人郭青山之自白與事實並不
      相符。
（六）按測謊之鑑定，係就受測人對相關事項之詢答，對應其神經、呼吸、心跳等反
      應而判斷，其鑑驗結果有時亦因受測人之生理、心理因素而受影響，該鑑驗結
      果可為審判之參考，得為補強證據，固非為判斷之唯一絕對之依據，鑑驗結果
      是否可採，仍應由法院斟酌取捨。而測謊結果之信憑性常因主客觀因素之不同
      而異其結論，而前述測謊結果，於法僅供認定事實之參考，法院於認定事實時
      仍應本於自由心證之原則，就卷內之各項證據，依證據法則詳予推求，固非得
      一概以測謊之結果為斷。惟按「測謊鑑定，倘鑑定人具備專業之知識技能，復
      事先獲得受測人之同意，所測試之問題及其方法復具專業可靠性時，該測謊結
      果，如就否認犯罪有不實之情緒波動反應，雖不能採為有罪判決之唯一證據，
      但非無證據能力，仍得供裁判之佐證」（最高法院八十七年度台上字第三九二
      號判決參照）。查本件被告究是否為本件車禍之肇事者既有爭執，本院經被告
      與證人郭青山同意送法務部調查局測謊，被告與證人郭青山二人經送測謊後，
      測謊結果：「一、乙○○稱：（一）、車禍時車子不是伊在開。（二）、案發
      時其未與被害人擦撞。（三）、案發時郭青山係和伊一起在車上。經測試呈情
      緒波動之反應，研判有說謊。二、郭青山稱：（一）、車禍時車子不是乙○○
      在開。（二）、案發時係伊與被害人擦撞。（三）、案發時伊係和乙○○一起
      在車上。經測試無法獲致有效反應，不能研判有無說謊。」，有法務部調查局
      九十一年十一月十五日調科參字第０９１２３０３７９１０號測謊報告書在卷
      可資佐證（見本院卷第三七頁）。則本件證人郭青山經測謊後雖未能判定其就
      上開問題究有無說謊，惟本件既經被告同意測謊，係由具專業之法務部調查局
      人員為之測謊，其結果係被告有不實之情緒波動反應，揆之前開見解即得為補
      強證據，益足以證明公訴人所訴非虛。
（七）再查，證人郭青山雖自白本件過失致死犯行為其所為，然其所涉本件過失致死
      罪，業經本院於九十年十二月十四日以八十九年度交訴字第七○號判決無罪確
      定，而其所涉頂替罪，亦經臺灣嘉義地方法院檢察署檢察官於九十一年五月二
      十日以九十一年度偵字第二三二四號認係輕微案件而為不起訴處分確定，是證
      人郭青山雖自白本件為其過失所肇事，然與本院上開調查證據之結果未合，自
      難憑信。
（八）綜上所述，證人郭青山就本案車禍應係頂替者乙情，應可認定。則證人丙○○
      於本院審理時所證，尚難資為有利被告事實之認定，益證被告前開所辯，顯係
      臨訟卸責之詞，尚難採信。
二、又查，依上開調查報告表及現場照片顯示兩車之肇事地點既係在無號誌之交岔路
    口，則參以該路口並無任何嚴重影響被告視線之障礙物存在，被告駕駛上開自用
    大貨車行經該處自應減速慢行，並注意車前狀況，察看前方有無車輛始行通過，
    是以該處之視野，被告理應有足夠的安全反應距離察見被害人所騎乘之上開機車
    ，以及有足夠的時間採取必要之安全避撞措施，以防止本件車禍之發生，其竟捨
    此不為，是其顯有行經無號誌之交岔路口未減速慢行及未注意車前狀況之過失，
    要屬明確。再者，依上開調查報告表之警繪現場圖所示，被告於撞擊被害人所騎
    乘之上開機車後現場所遺留之刮地痕長達二十四、二公尺，經參照交通部交路（
    六六）字第一○二七五號函公布之「一般公路汽車煞車距離行車速度對照表」，
    比照被告肇事後之現場所遺留之刮地痕，足證被告當時之時速顯逾六十公里，復
    參諸本件肇事地點之限速為六十公里乙節，有前開調查報告表可按，是被告於本
    件事故發生前超速行駛乙節，亦堪認定。
三、按行車速度，應依標誌之規定，且車行時速在郊外道路時速不得超過六十公里；
    汽車行經無號誌之交岔路口應減速慢行，作隨時停車之準備；又汽車行駛時，駕
    駛人應注意車前狀況，並隨時採取必要之安全措施，此九十年五月三十日修正公
    布前之道路交通安全規則第九十三條第一項第一、四款及第九十四條第三項（第
    九十四條第三項未修正）分別定有明文，被告駕駛上開自用大貨車，自應注意及
    此。且依前開道路交通事故調查報告表所載，本案肇事當時天氣晴朗，路面乾燥
    、無缺陷、無障礙物，視距良好等情，並無不能注意之情事，竟疏未注意及此，
    而貿然以逾六十公里之時速超速行駛，且行經無號誌之交岔路口未減速慢行及未
    注意車前狀況而撞及被害人所騎乘之機車，是其駕車顯有過失至明，雖被害人行
    經上開無號誌之交岔路口，亦疏未注意支線道車應暫停讓幹線道車先行之規定，
    亦有過失，而與被告同為肇事原因，然本件車禍既係被告之前開過失行為所併合
    肇致，被告自不得解免其罪責。又本案經送請台灣省嘉雲南區車輛行車事故鑑定
    委員會及中華民國車輛交通事故鑑定技術研究學會鑑定，亦同此見解，有該委員
    會八十九年八月十六日嘉鑑字第八九○五八四號函及所附之鑑定意見書及該學會
    八十九年十月二十四日八九車鑑字第○三六號鑑定報告（分別見相驗卷第三九至
    四二頁；本院八十九年度交訴字第七○號卷第二八至三○頁）在卷足憑。再被害
    人係因本件車禍致受有頭部外傷、腦損傷、胸部挫傷之傷害，經送醫急救仍不治
    死亡，則被告之過失行為與被害人之死亡間，具有相當因果關係。被告過失致人
    於死之事證明確，其犯行應堪認定。
四、末查，鑑定單位應僅就個案已確定之事實進行肇事因素鑑定，就車禍發生經過之
    事實認定，係屬法院權責，鑑定單位之鑑定僅供法院參考，是鑑定事項，純屬車
    禍發生經過之事實認定問題，非由鑑定機關以鑑定之方式代法院為事實認定。是
    本件車禍情形，經送請臺灣省嘉雲區車輛行車事故鑑定委員會及中華民國車輛交
    通事故鑑定技術研究學會，雖分別認「二、Ｋ二－一一五號車駕駛人，行經無號
    誌交岔路口，未注意車前狀況，未減速慢行，同為肇事原因」、「一、郭員無照
    駕大貨車行經狹路、無號誌路口，未減速反嚴重超速，：：：」，然查臺灣省嘉
    雲區車輛行車事故鑑定委員會鑑定意旨未能參酌被告超速行駛之規定，而有違反
    九十年五月三十日修正公布前之道路交通安全規則第九十三條第一項第一款之規
    定；中華民國車輛交通事故鑑定技術研究學會亦未慮及被告未注意車前狀況之規
    定，而有違反道路交通安全規則第九十四條第三項之規定（其所認定肇事路段之
    速限為四十公里，亦為本院所不採），是上開臺灣省嘉雲區車輛行車事故鑑定委
    員會及中華民國車輛交通事故鑑定技術研究學會之鑑定意見書之認定，與本院調
    查所得證據顯有不合之部分，自得由本院補充之，附此敘明。
五、核被告乙○○所為，係犯刑法第二百七十六條第一項之過失致人於死罪。被告未
    考領自用大貨車之駕駛執照乙情，業據其供明在卷，其駕車肇事因而致人死亡，
    並負刑事責任，應依道路交通管理處罰條例第八十六條第一項規定加重其刑。爰
    審酌被告雖否認犯行，然其無犯罪前科，素行良好，有臺灣高等法院被告全國前
    案紀錄表可按，且已與被害人家屬達成和解賠償損害，有嘉義縣朴子市調解委員
    會調解筆錄乙紙附卷可憑（見本院卷八十九年度交訴字第七○號卷第二五頁），
    等一切情狀，量處如主文所示之刑，以資儆懲。查被告前未曾受有期徒刑以上刑
    之宣告，有臺灣嘉義地方法院檢察署刑案資料查註紀錄表、臺灣高等法院被告全
    國前案紀錄表各一份在卷可參，其因一時失慮，初罹刑典，且業與被害人達成和
    解，賠償其等損害，尚具悔意，經此之偵查審判，當知所警惕，信無再犯之虞，
    本院認為其所宣告之刑，以暫不執行為適當，並予宣告緩刑三年，以啟自新。
據上論斷，應依刑事訴訟法第二百九十九條第一項前段，道路交通管理處罰條例第八
十六條第一項，刑法第二百七十六條第一項、第七十四條第一款，罰金罰鍰提高標準
條例第一條前段，判決如主文。
本案經檢察官郭志明到庭執行職務。
中      華      民      國    九十二    年      三      月    三十一    日
                                    臺灣嘉義地方法院交通法庭
                                        法  官  黃  仁  勇
右正本證明與原本無異。
如不服本判決，應於判決送達後十日內向本院提出上訴狀( 應附繕本 )。
中      華      民      國    九十二    年      三      月    三十一    日
                                        書記官  呂  權  芳
附錄本案論罪法條全文：
刑法第二百七十六條：
因過失致人於死者，處二年以下有期徒刑、拘役或二千元以下罰金。
從事業務之人，因業務上之過失犯前項之罪者，處五年以下有期徒刑或拘役，得併科
三千元以下罰金。


司法院資訊處製作；財團法人民間司法改革基金會備份。
